---
title: "숙제 3"
subtitle: "데이터과학 입문"
author: "원중호"
date: today
date-format: "MMMM YYYY"
institute: 서울대학교 통계학과
format:
  html:
      embed-resources: true

mainfont: "Noto Sans Korean Light"
---

```{r setup, include=FALSE}
knitr::opts_chunk$set(echo = TRUE, eval = TRUE, warning = FALSE, message = FALSE, fig.width=6, fig.height=4, out.width = "70%", fig.align = "center", python.reticulate = TRUE)  
options(knitr.table.format = "html")
reticulate::use_condaenv(condaenv = "introds", conda = "C:/Users/LG/anaconda3/Scripts/conda.exe") # for persistency
```

## 지시사항

제출마감 2026-06-15 23:00

1.	R과 Python을 모두 사용하여 사용된 코드와 데이터랭글링 절차, 분석결과를 설명한다. 두 언어의 분석결과가 차이가 있으면 그 이유를 설명한다.
2.  [Quarto Markdown](https://quarto.org/docs/authoring/markdown-basics.html)을 사용한다. 제공된 숙제 `.qmd` 파일에 본인의 답안을 "답안" 절에 추가하여 제출한다. Quarto Markdown은 RStudio 또는 Visual Studio Code에 [Quarto Extension](https://marketplace.visualstudio.com/items?itemName=quarto.quarto)을 추가하여 컴파일, 다른 문서 형식으로 변환할 수 있다. 
3.  R의 `reticulate` 패키지를 사용하면 하나의 `.qmd` 파일 안에서 R과 Python을 동시에 사용할 수 있다. 이때 다음 문법을 사용하여 두 언어 코드를 탭으로 구분한다.  숙제 `.qmd` 파일은 `reticulate`을 사용하도록 준비되어 있다.

````
::: {.panel-tabset}

## R

```{{r}}
R code
```

## Python

```{{python}}
Python code
```

:::

````

3.  `.qmd`를 컴파일하여 생성된 `.html` 파일을 함께 저장소에 제출한다.
4.  함께 제공된 `student.yml`을 함께 작성하여 저장소에 제출한다.

## 평가 기준

1.  재현성: 제출된 저장소의 `.qmd` 파일을 컴파일하여 함께 제출된 `.html` 파일과 동일한 결과가 나와야 한다.
2.	분석의 정확성: 분석은 올바른 기술적 세부 사항을 포함하여 수행되어야 한다.
3.	보고서의 전반적인 품질: 데이터 가공 및 분석 결과가 명확하고 자세하게 설명되어야 한다.
4.	코드의 전반적인 품질: 코드는 체계적으로 정리되어 있어야 하며, 가독성을 높이기 위해 적절한 주석이 포함되어야 한다.

#### **늦게 제출된 과제물은 받지 않는다.**

# 1부  교과서 연습문제

## 문제 1-1

1. MDSR 10장 연습문제 10.6.6

### 답안

::: {.panel-tabset}

## R

```{r}
# 필수 패키지 로드
library(tidyverse)
library(NHANES)

# ==========================================
# 1단계: 데이터 전처리 및 종속 변수 생성
# ==========================================
nhanes_clean <- NHANES %>%
  # 20세 이상 필터링
  filter(Age >= 20) %>%
  mutate(
    # 새로운 종속 변수 'CurrentSmoker' 생성 (1 = 현재 흡연, 0 = 비흡연)
    CurrentSmoker = case_when(
      Smoke100 == "No" ~ 0,       # 평생 100개비 미만 흡연자 -> 현재 흡연 X
      SmokeNow == "No" ~ 0,       # 과거 흡연자이나 현재 안 피움 -> 현재 흡연 X
      SmokeNow == "Yes" ~ 1,      # 현재 흡연자 -> 현재 흡연 O
      TRUE ~ NA_real_             # 그 외 예기치 않은 결측치는 NA 처리
    )
  ) %>%
  # 모델에 사용할 변수들만 선택 (종속 변수 + 예측 변수)
  dplyr::select(CurrentSmoker, Gender, Age, Education, Poverty) %>%
  # 회귀 분석을 위해 결측치(NA)가 있는 행 제거
  drop_na()

# 변수 재코딩이 잘 되었는지 확인 (선택 사항)
# mosaic::tally(~ CurrentSmoker, data = nhanes_clean)

# ==========================================
# 2단계: 로지스틱 회귀 모델 구축
# ==========================================
# 종속 변수가 이항(0 또는 1)이므로 family = binomial 사용
smoking_model <- glm(CurrentSmoker ~ Gender + Age + Education + Poverty, 
                     family = binomial(link = "logit"), 
                     data = nhanes_clean)

# ==========================================
# 3단계: 모델 결과 확인
# ==========================================
summary(smoking_model)
```

## Python

```{python}
import polars as pl
import statsmodels.formula.api as smf

# null_values 파라미터를 추가하여 "NA" 문자열을 결측치로 올바르게 인식시킵니다.
nhanes = pl.read_csv("data/NHANES.csv", null_values=["NA", "NA "]) 

# ==========================================
# 1단계: 데이터 전처리 및 종속 변수 생성 (Polars)
# ==========================================
nhanes_clean = (
    nhanes
    # 1) 20세 이상 필터링 (R의 filter)
    .filter(pl.col("Age") >= 20)
    
    # 2) 종속 변수 생성 (R의 mutate & case_when과 완벽히 대응!)
    .with_columns(
        pl.when(pl.col("Smoke100") == "No").then(0)
        .when(pl.col("SmokeNow") == "No").then(0)
        .when(pl.col("SmokeNow") == "Yes").then(1)
        .otherwise(None)  # 그 외는 결측치(Null) 처리
        .alias("CurrentSmoker")
    )
    
    # 3) 변수 선택 (R의 select)
    .select(["CurrentSmoker", "Gender", "Age", "Education", "Poverty"])
    
    # 4) 결측치 제거 (R의 drop_na)
    .drop_nulls()
)

# ==========================================
# 2단계: 로지스틱 회귀 모델 구축
# ==========================================
# statsmodels 호환을 위해 Polars DataFrame을 Pandas DataFrame으로 변환
nhanes_pd = nhanes_clean.to_pandas()

# 로지스틱 회귀 모델(logit) 학습
smoking_model = smf.logit('CurrentSmoker ~ Gender + Age + Education + Poverty', 
                          data=nhanes_pd).fit()

# ==========================================
# 3단계: 모델 결과 확인
# ==========================================
print(smoking_model.summary())
```

:::


# 2부  데이터 분석 실무

### 분석 관련 공통 지침

1.	관측단위(observational unit)는 `playerID`와 `yearID`의 고유한 조합으로 한다. 즉, 데이터프레임의 각 행은 한 선수의 특정 연도에 해당해야 하고(예: 2019년 류현진), 한 선수의 특정 연도가 두 번 이상 나타나서는 안 된다. 이적을 한 경우 원자료에서는 두 번 이상 나타날 수 있으므로 주의해야 한다.
2.	데이터 분석을 하는 중에 필요한 경우 pivoting으로 각 행이 한명의 선수에 해당하는 wide format data를 만들어서 연도간 비교를 하는 것은 허용한다.


## 문제 2-1

Lahman Package의 `Teams` 데이터프레임에서 코로나 시즌인 2020년을 제외한 2010년부터 2025년 사이의 데이터를 이용하여 다음 질문에 답하라. 

1.  MDSR Chapter 7 Iteration 에서 배운 Bill James의 공식을 변형한 다음 모형을 데이터에 적합하고, 모수 $k$의 점추정치와 신뢰구간을 구하라.
$$
  WPct = \frac{RS^k}{S^k+RA^k} = \frac{1}{1+(RA/RS)^k}
$$

2.  회귀계수 $\beta_1$이 위 모형의 $k$와 거의 같은 의미를 가지는 로지스틱 회귀 모형을 세우고 이를 데이터에 적합하라. 모수와 점추정치와 신뢰구간을 구하고 이를 1항의 결과와 비교하라. 

    *주의*: 절편이 없는 모형을 적합해야 함.
    *힌트 1*. 로짓은 $\log〖WPct/(1-WPct)$로 계산됨.
    *힌트 2*. 로짓의 역함수인 sigmoid는 $\frac{1}{1+e^{-x}}$로 계산됨.

3.  2항의 모형 적합 결과에 대한 다음 세가지 진단 중 최소 두가지 이상을 수행하여 모형적합이 잘 되었는지 확인하라.

    i.  Residual Deviance에 대한 해석 (카이제곱 분포와 비교) 
	  ii. Deviance residuals vs linear predictors ($\eta$) 산점도 
	  iii.  관측된 WPct와 모형에서 예측하는 WPct를 산점도 그래프로 비교

4.  `WPct`를 반응변수로, `log(RA)`와 `log(RS)`를 설명변수로 하는 절편이 없는 로지스틱선형회귀 모형을 적합하고 회귀계수들의 추정 결과를 a와 b항의 결과와 비교하라. (유사한 모형을 얻는지 여부 등)


### 답안

::: {.panel-tabset}

## R(Problem 2-1.1)

```{r}
# 필수 패키지 로드
library(Lahman)
library(tidyverse)

# 데이터 필터링 및 파생 변수 생성
baseball_data <- Teams %>%
  filter(yearID >= 2010 & yearID <= 2025 & yearID != 2020) %>%
  mutate(
    WPct = W / (W + L),       # 실제 승률
    log_W_L = log(W / L),     # W/L의 로그 (선형 회귀용)
    log_R_RA = log(R / RA)    # RS/RA의 로그 (선형 회귀용)
  )

# 수식을 직접 사용하여 nls 모형 적합 (초기값 k = 2로 설정)
nls_model <- nls(WPct ~ 1 / (1 + (RA/R)^k), 
                 data = baseball_data, 
                 start = list(k = 2))

# 1. 모수 k의 점추정치 확인
summary(nls_model)

# 2. 모수 k의 95% 신뢰구간 구하기
confint(nls_model)
```

## Python(Problem 2-1.1)

```{python}
import polars as pl
import numpy as np
from scipy.optimize import curve_fit
from scipy.stats import t
import pylahman

# 1. 데이터 필터링 및 파생 변수 생성
# pylahman의 Teams 데이터를 polars DataFrame으로 변환 후 조작합니다.
baseball_data = (
    pl.from_pandas(pylahman.Teams())
    .filter(
        (pl.col("yearID") >= 2010) & 
        (pl.col("yearID") <= 2025) & 
        (pl.col("yearID") != 2020)
    )
    .with_columns(
        WPct = pl.col("W") / (pl.col("W") + pl.col("L")),      # 실제 승률
        log_W_L = (pl.col("W") / pl.col("L")).log(),           # W/L의 자연로그
        log_R_RA = (pl.col("R") / pl.col("RA")).log()          # RS/RA의 자연로그
    )
)

# 2. 비선형 회귀(nls)를 위한 수식(피타고리안 승률) 정의
def pythagorean_model(X, k):
    RA, R = X
    return 1 / (1 + (RA / R)**k)

# 모델 적합을 위해 데이터를 Numpy 배열로 추출
X_data = np.vstack((baseball_data["RA"].to_numpy(), baseball_data["R"].to_numpy()))
y_data = baseball_data["WPct"].to_numpy()

# curve_fit을 사용하여 모형 적합 (초기값 k = 2.0)
popt, pcov = curve_fit(pythagorean_model, X_data, y_data, p0=[2.0])

# 추정치와 표준오차 추출
k_est = popt[0]
se = np.sqrt(np.diag(pcov))[0]

# --- R의 summary(nls_model) 역할 ---
n = len(y_data)
p = 1 # 추정하는 모수의 수 (k 한 개)
df = n - p
t_stat = k_est / se
p_val = 2 * (1 - t.cdf(abs(t_stat), df))

print("=== 1. 모수 k의 점추정치 확인 (summary) ===")
print(f"Estimate for k : {k_est:.5f}")
print(f"Std. Error     : {se:.5f}")
print(f"t value        : {t_stat:.3f}")
print(f"Pr(>|t|)       : {p_val:.2e}\n")


# --- R의 confint(nls_model) 역할 ---
alpha = 0.05
t_crit = t.ppf(1 - alpha/2, df) # t-분포의 임계값
ci_lower = k_est - t_crit * se
ci_upper = k_est + t_crit * se

print("=== 2. 모수 k의 95% 신뢰구간 구하기 (confint) ===")
print(f" 2.5% : {ci_lower:.5f}")
print(f"97.5% : {ci_upper:.5f}")
```

:::



::: {.panel-tabset}

## R(Problem 2-1.2)

```{r}
# 필수 패키지 및 데이터 준비 (이전 문제와 동일)
library(Lahman)
library(tidyverse)

baseball_data <- Teams %>%
  filter(yearID >= 2010 & yearID <= 2025 & yearID != 2020) %>%
  mutate(
    log_R_RA = log(R / RA)  # 독립변수: ln(RS/RA)
  )

# 로지스틱 회귀 모형 적합 (절편 없음: 0 + 사용)
# 종속변수로 성공(W)과 실패(L)의 매트릭스 결합을 사용
logit_model <- glm(cbind(W, L) ~ 0 + log_R_RA, 
                   family = binomial(link = "logit"), 
                   data = baseball_data)

# 1. 모수 k (즉, beta_1)의 점추정치 확인
summary(logit_model)

# 2. 모수 k (즉, beta_1)의 95% 신뢰구간 확인
confint(logit_model)
```

## Python(Problem 2-1.2)

```{python}
import polars as pl
import numpy as np
import statsmodels.api as sm
import pylahman

# 1. 데이터 필터링 및 파생 변수 생성
# pylahman의 Teams 데이터를 polars DataFrame으로 변환 후 조작합니다.
baseball_data = (
    pl.from_pandas(pylahman.Teams())
    .filter(
        (pl.col("yearID") >= 2010) & 
        (pl.col("yearID") <= 2025) & 
        (pl.col("yearID") != 2020)
    )
    .with_columns(
        log_R_RA = (pl.col("R") / pl.col("RA")).log()  # 독립변수: ln(RS/RA)
    )
)

# 2. statsmodels GLM 입력 형식에 맞게 데이터 추출
# 종속변수(endog): [성공 횟수(W), 실패 횟수(L)] 구조의 2차원 배열 생성
endog = baseball_data.select(["W", "L"]).to_numpy()

# 독립변수(exog): 절편항이 없으므로 log_R_RA 열만 그대로 추출
exog = baseball_data.select("log_R_RA").to_numpy()

# 3. 일반화 선형 모형(GLM) 적합
# family를 Binomial로 설정하고, 링크 함수를 Logit으로 지정합니다.
logit_model = sm.GLM(
    endog, 
    exog, 
    family=sm.families.Binomial(link=sm.families.links.Logit())
).fit()

# 1. 모수 k (beta_1)의 점추정치 및 요약 결과 확인
print("=== 1. 모수 k의 점추정치 확인 (summary) ===")
print(logit_model.summary())

# 2. 모수 k (beta_1)의 95% 신뢰구간 확인
print("\n=== 2. 모수 k의 95% 신뢰구간 확인 (confint) ===")
ci = logit_model.conf_int(alpha=0.05)
print(f" 2.5% : {ci[0][0]:.5f}")
print(f"97.5% : {ci[0][1]:.5f}")
```

:::



::: {.panel-tabset}

## R(Problem 2-1.3)

```{r}
library(ggplot2)

# 1. Residual Deviance(잔차 이탈도) 확인을 위한 계산
res_dev <- summary(logit_model)$deviance
res_df <- summary(logit_model)$df.residual
p_value <- 1 - pchisq(res_dev, res_df)

cat("Residual Deviance:", res_dev, "\n")
cat("Degrees of Freedom:", res_df, "\n")
cat("p-value:", p_value, "\n")
cat("Deviance / DF ratio:", res_dev / res_df, "\n")


# 2 & 3. 시각화를 위한 예측값 및 잔차 데이터 추가
diag_data <- baseball_data %>%
  mutate(
    # 실제 승률 계산
    WPct = W / (W + L),
    # 선형 예측 변수 (eta)
    linear_predictors = predict(logit_model, type = "link"),
    # Deviance 잔차
    dev_residuals = residuals(logit_model, type = "deviance"),
    # 예측 승률 (WPct 예측값)
    pred_WPct = predict(logit_model, type = "response")
  )

# [진단 ii] Deviance residuals vs linear predictors 산점도
plot_ii <- ggplot(diag_data, aes(x = linear_predictors, y = dev_residuals)) +
  geom_point(alpha = 0.5) +
  geom_hline(yintercept = 0, linetype = "dashed", color = "red") +
  theme_minimal() +
  labs(title = "Deviance Residuals vs Linear Predictors",
       x = "Linear Predictors (eta)",
       y = "Deviance Residuals")
print(plot_ii)

# [진단 iii] 관측된 WPct vs 예측된 WPct 산점도
plot_iii <- ggplot(diag_data, aes(x = pred_WPct, y = WPct)) +
  geom_point(alpha = 0.5) +
  geom_abline(intercept = 0, slope = 1, linetype = "dashed", color = "red") +
  theme_minimal() +
  labs(title = "Observed vs Predicted Winning Percentage",
       x = "Predicted Winning Percentage",
       y = "Observed Winning Percentage")
print(plot_iii)
```

## Python(Problem 2-1.3)

```{python}
import polars as pl
from scipy.stats import chi2
from plotnine import ggplot, aes, geom_point, geom_hline, geom_abline, theme_minimal, labs

# 이전 코드에서 생성된 baseball_data와 logit_model이 메모리에 있다고 가정합니다.

# === 1. Residual Deviance(잔차 이탈도) 확인을 위한 계산 ===
# statsmodels 객체에서 직접 이탈도와 자유도를 추출할 수 있습니다.
res_dev = logit_model.deviance
res_df = logit_model.df_resid

# p-value 계산: scipy.stats.chi2의 생존 함수(sf, 1 - cdf) 사용 (R의 1 - pchisq와 동일)
p_value = chi2.sf(res_dev, res_df)

print(f"Residual Deviance: {res_dev:.5f}")
print(f"Degrees of Freedom: {res_df:.1f}")
print(f"p-value: {p_value:.5f}")
print(f"Deviance / DF ratio: {res_dev / res_df:.5f}\n")


# === 2 & 3. 시각화를 위한 예측값 및 잔차 데이터 추가 ===
# statsmodels의 결과 배열을 Polars DataFrame에 추가합니다.
diag_data = baseball_data.with_columns(
  
    # 실제 승률 계산
    WPct = pl.col("W") / (pl.col("W") + pl.col("L")),
    
    # 선형 예측 변수 (eta) - R의 predict(type="link")와 동일
    linear_predictors = pl.Series(logit_model.fittedvalues),
    
    # Deviance 잔차 - R의 residuals(type="deviance")와 동일
    dev_residuals = pl.Series(logit_model.resid_deviance),
    
    # 예측 승률 (WPct 예측값) - R의 predict(type="response")와 동일
    pred_WPct = pl.Series(logit_model.predict())
)


# === [진단 ii] Deviance residuals vs linear predictors 산점도 ===
plot_ii = (
    ggplot(diag_data, aes(x='linear_predictors', y='dev_residuals')) +
    geom_point(alpha=0.5) +
    geom_hline(yintercept=0, linetype="dashed", color="red") +
    theme_minimal() +
    labs(title="Deviance Residuals vs Linear Predictors",
         x="Linear Predictors (eta)",
         y="Deviance Residuals")
)
print(plot_ii)
plot_ii.show()


# === [진단 iii] 관측된 WPct vs 예측된 WPct 산점도 ===
plot_iii = (
    ggplot(diag_data, aes(x='pred_WPct', y='WPct')) +
    geom_point(alpha=0.5) +
    geom_abline(intercept=0, slope=1, linetype="dashed", color="red") +
    theme_minimal() +
    labs(title="Observed vs Predicted Winning Percentage",
         x="Predicted Winning Percentage",
         y="Observed Winning Percentage")
)
print(plot_iii)
plot_iii.show()
```

:::


::: {.panel-tabset}

## R(Problem 2-1.4)

```{r}
# 필수 패키지 및 데이터 준비 (이전 문제와 동일)
library(Lahman)
library(tidyverse)

baseball_data <- Teams %>%
  filter(yearID >= 2010 & yearID <= 2025 & yearID != 2020) %>%
  mutate(
    log_RA = log(RA),
    log_R = log(R)  # Lahman 데이터에서 RS는 R로 기록되어 있습니다.
  )

# 4항 모형 적합: 절편이 없고 log(RA)와 log(RS)를 각각의 설명변수로 사용하는 로지스틱 회귀
logit_sep_model <- glm(cbind(W, L) ~ 0 + log_RA + log_R, 
                       family = binomial(link = "logit"), 
                       data = baseball_data)

# 회귀계수 추정치 및 신뢰구간 확인
summary(logit_sep_model)
confint(logit_sep_model)
```

## Python(Problem 2-1.4)

```{python}
import polars as pl
import numpy as np
import statsmodels.api as sm
import pylahman

# 1. 데이터 필터링 및 파생 변수 생성
baseball_data = (
    pl.from_pandas(pylahman.Teams())
    .filter(
        (pl.col("yearID") >= 2010) & 
        (pl.col("yearID") <= 2025) & 
        (pl.col("yearID") != 2020)
    )
    .with_columns(
        log_RA = pl.col("RA").log(),
        log_R = pl.col("R").log()
    )
)

# 2. statsmodels GLM 입력 형식에 맞게 데이터 추출
# 종속변수(endog): [성공 횟수(W), 실패 횟수(L)] 구조의 2차원 배열
endog = baseball_data.select(["W", "L"]).to_numpy()

# 독립변수(exog): 절편항이 없으므로 log_RA와 log_R 두 개의 열을 추출
exog = baseball_data.select(["log_RA", "log_R"]).to_numpy()

# 3. 일반화 선형 모형(GLM) 적합
# family를 Binomial로 설정하고, 링크 함수를 Logit으로 지정합니다.
logit_sep_model = sm.GLM(
    endog, 
    exog, 
    family=sm.families.Binomial(link=sm.families.links.Logit())
).fit()

# 4. 회귀계수 추정치 및 요약 결과 확인 (summary)
print("=== 1. 회귀계수 추정치 확인 (summary) ===")
print(logit_sep_model.summary())

# 5. 각 모수의 95% 신뢰구간 확인 (confint)
print("\n=== 2. 각 모수의 95% 신뢰구간 확인 (confint) ===")
ci = logit_sep_model.conf_int(alpha=0.05)

# 변수별로 매칭하여 신뢰구간 출력
feature_names = ["log_RA", "log_R"]
for i, name in enumerate(feature_names):
    print(f"[{name}]  2.5% : {ci[i][0]:.5f} | 97.5% : {ci[i][1]:.5f}")
```

:::


## 문제 2-2

`WPct`를 반응변수로, `logRS`, `logRA`, `H`, `X2B`, `X3B`, `HR`, `BB`, `SO`, `CS`, `HBP`, `SF`, `ERA`, `CG`, `SHO`, `IPouts`, `HA`, `HRA`, `BBA`, `SOA`, `E`, `DP`, `FP`, `SV`를 설명변수로 하는 절편항이 있는 로지스틱 회귀 모형을 적합하고 AIC를 기준으로 하는 단계별(stepwise) 변수선택을 적용하라. 변수선택 후 남은 변수들을 모두 모형에 남길지 일부를 제거할지 다시 판단하라. 최종적으로 선택된 모형을 문제1의 모형과 비교하라. 

### 답안

::: {.panel-tabset}

## R(Problem 2-2)

```{r}
# 필수 패키지 로드
library(Lahman)
library(tidyverse)
library(car) # VIF(다중공선성) 확인용

# 1. 데이터 전처리 (2010~2025년, 2020년 제외)
baseball_data <- Teams %>%
  filter(yearID >= 2010 & yearID <= 2025 & yearID != 2020) %>%
  mutate(
    logRS = log(R),
    logRA = log(RA)
  ) %>%
  # 분석에 사용할 변수들만 선택 후 결측치 제거
  select(W, L, logRS, logRA, H, X2B, X3B, HR, BB, SO, CS, HBP, SF, 
         ERA, CG, SHO, IPouts, HA, HRA, BBA, SOA, E, DP, FP, SV) %>%
  drop_na()

# 2. 절편이 있는 풀 모형(Full Model) 적합
full_model <- glm(cbind(W, L) ~ ., 
                   family = binomial(link = "logit"), 
                   data = baseball_data)

# 3. AIC 기준 단계별 변수선택 (Stepwise Selection)
step_model <- step(full_model, direction = "both", trace = FALSE)

# 변수선택 후 결과 출력
summary(step_model)
```

## Python(Problem 2-2)

```{python}
import polars as pl
import numpy as np
import statsmodels.api as sm
import pylahman

# 1. 데이터 전처리
# pylahman의 Teams 데이터를 Polars DataFrame으로 변환합니다.
# R의 Lahman 패키지와 명칭을 맞추기 위해 '2B', '3B' 컬럼을 'X2B', 'X3B'로 변경합니다.
teams_df = pl.from_pandas(pylahman.Teams()).rename({"2B": "X2B", "3B": "X3B"})

# 분석에 사용할 독립변수 목록
features = [
    "logRS", "logRA", "H", "X2B", "X3B", "HR", "BB", "SO", "CS", "HBP", "SF", 
    "ERA", "CG", "SHO", "IPOuts", "HA", "HRA", "BBA", "SOA", "E", "DP", "FP", "SV"
]

baseball_data = (
    teams_df
    .filter(
        (pl.col("yearID") >= 2010) & 
        (pl.col("yearID") <= 2025) & 
        (pl.col("yearID") != 2020)
    )
    .with_columns(
        logRS = pl.col("R").log(),
        logRA = pl.col("RA").log()
    )
    .select(["W", "L"] + features)
    .drop_nulls()  # 결측치 제거 (R의 drop_na 역할)
)

# statsmodels 입력 형식에 맞게 데이터 추출 
# 요약창(summary)에서 변수명을 유지하기 위해 exog는 Pandas DataFrame 형식을 활용합니다.
endog = baseball_data.select(["W", "L"]).to_numpy()
exog_df = baseball_data.select(features).to_pandas()


# 2. AIC 기준 양방향 단계적 변수 선택법 (R의 step(direction="both") 구현)
def stepwise_selection(endog, exog_df, family):
    current_features = list(exog_df.columns)
    all_features = list(exog_df.columns)
    
    while True:
        # 현재 변수 조합으로 모델을 적합하고 AIC 계산 (절편 포함)
        X_current = sm.add_constant(exog_df[current_features])
        best_aic = sm.GLM(endog, X_current, family=family).fit().aic
        best_action = None
        best_feature = None
        
        # [Backward 단계] 하나씩 제거해보며 AIC가 가장 낮아지는 변수 탐색
        for var in current_features:
            features_try = [f for f in current_features if f != var]
            X_try = sm.add_constant(exog_df[features_try]) if features_try else np.ones((len(endog), 1))
            aic_try = sm.GLM(endog, X_try, family=family).fit().aic
            if aic_try < best_aic:
                best_aic = aic_try
                best_action = 'drop'
                best_feature = var
                
        # [Forward 단계] 제외된 변수 중 하나씩 추가해보며 AIC가 가장 낮아지는 변수 탐색
        excluded_features = [f for f in all_features if f not in current_features]
        for var in excluded_features:
            features_try = current_features + [var]
            X_try = sm.add_constant(exog_df[features_try])
            aic_try = sm.GLM(endog, X_try, family=family).fit().aic
            if aic_try < best_aic:
                best_aic = aic_try
                best_action = 'add'
                best_feature = var
                
        # AIC가 개선되는 최선의 조치가 있다면 반영하고 루프 계속, 없으면 정지
        if best_action == 'drop':
            current_features.remove(best_feature)
        elif best_action == 'add':
            current_features.append(best_feature)
        else:
            break
            
    return current_features


# 단계적 변수 선택 알고리즘 실행
binomial_family = sm.families.Binomial(link=sm.families.links.Logit())
selected_features = stepwise_selection(endog, exog_df, binomial_family)


# 3. 최종 선택된 최적의 변수 조합으로 모형 적합 및 결과 출력
X_step = sm.add_constant(exog_df[selected_features])
step_model = sm.GLM(endog, X_step, family=binomial_family).fit()

print("=== 변수 선택 후 최종 모형 결과 (summary) ===")
print(step_model.summary())
```

:::

## 문제 2-3

1.  `W`(승리 횟수)를 반응변수로 하여 문제 2-2의 분석을 실시하되 포아송 회귀모형을 사용하라. 결과를 문제 2-2의 모형과 비교하라. 

2.  `W`를 반응변수로 하여 문제2의 분석을 실시하되 음이항 회귀모형을 사용하라. 모형 적합 시 오류가 발생하면 이유를 파악해서 보고하라.

### 답안

::: {.panel-tabset}

## R(Problem 2-3.1)

```{r}
# 필수 패키지 로드
library(Lahman)
library(tidyverse)
library(car)

# 1. 데이터 전처리 (2010~2025년, 2020년 제외)
baseball_data <- Teams %>%
  filter(yearID >= 2010 & yearID <= 2025 & yearID != 2020) %>%
  mutate(
    logRS = log(R),
    logRA = log(RA)
  ) %>%
  # 분석에 사용할 변수들 선택 (종속변수는 'W' 하나만 사용)
  select(W, logRS, logRA, H, X2B, X3B, HR, BB, SO, CS, HBP, SF, 
         ERA, CG, SHO, IPouts, HA, HRA, BBA, SOA, E, DP, FP, SV) %>%
  drop_na()

# 2. 절편이 있는 포아송 풀 모형(Full Model) 적합
poisson_full <- glm(W ~ ., 
                    family = poisson(link = "log"), 
                    data = baseball_data)

# 3. AIC 기준 단계별 변수선택 (Stepwise Selection)
poisson_step <- step(poisson_full, direction = "both", trace = FALSE)

# 변수선택 후 결과 출력
summary(poisson_step)
```

## Python(Problem 2-3.1)

```{python}
import polars as pl
import numpy as np
import statsmodels.api as sm
import pylahman

# 1. 데이터 전처리
# R 패키지와 명칭을 맞추기 위해 '2B', '3B' 컬럼을 'X2B', 'X3B'로 변경
teams_df = pl.from_pandas(pylahman.Teams()).rename({"2B": "X2B", "3B": "X3B"})

# 분석에 사용할 독립변수 목록
features = [
    "logRS", "logRA", "H", "X2B", "X3B", "HR", "BB", "SO", "CS", "HBP", "SF", 
    "ERA", "CG", "SHO", "IPOuts", "HA", "HRA", "BBA", "SOA", "E", "DP", "FP", "SV"
]

baseball_data = (
    teams_df
    .filter(
        (pl.col("yearID") >= 2010) & 
        (pl.col("yearID") <= 2025) & 
        (pl.col("yearID") != 2020)
    )
    .with_columns(
        logRS = pl.col("R").log(),
        logRA = pl.col("RA").log()
    )
    .select(["W"] + features)  # 이번에는 종속변수로 'W' 하나만 선택합니다.
    .drop_nulls()
)

# 2. statsmodels 입력 형식에 맞게 데이터 추출 
# 종속변수(endog): 승리 횟수(W)만 추출
endog = baseball_data.select("W").to_numpy()
exog_df = baseball_data.select(features).to_pandas()


# 3. AIC 기준 양방향 단계적 변수 선택법 (R의 step 함수 구현)
def stepwise_selection(endog, exog_df, family):
    current_features = list(exog_df.columns)
    all_features = list(exog_df.columns)
    
    while True:
        # 현재 모형 적합 (모든 변수가 제거될 경우를 대비해 예외 처리 추가)
        X_current = sm.add_constant(exog_df[current_features]) if current_features else np.ones((len(endog), 1))
        best_aic = sm.GLM(endog, X_current, family=family).fit().aic
        best_action = None
        best_feature = None
        
        # [Backward 단계]
        for var in current_features:
            features_try = [f for f in current_features if f != var]
            X_try = sm.add_constant(exog_df[features_try]) if features_try else np.ones((len(endog), 1))
            aic_try = sm.GLM(endog, X_try, family=family).fit().aic
            if aic_try < best_aic:
                best_aic = aic_try
                best_action = 'drop'
                best_feature = var
                
        # [Forward 단계]
        excluded_features = [f for f in all_features if f not in current_features]
        for var in excluded_features:
            features_try = current_features + [var]
            X_try = sm.add_constant(exog_df[features_try])
            aic_try = sm.GLM(endog, X_try, family=family).fit().aic
            if aic_try < best_aic:
                best_aic = aic_try
                best_action = 'add'
                best_feature = var
                
        # 업데이트 
        if best_action == 'drop':
            current_features.remove(best_feature)
        elif best_action == 'add':
            current_features.append(best_feature)
        else:
            break
            
    return current_features


# 모형 패밀리를 Poisson으로 변경 (링크 함수는 기본값인 Log 사용)
poisson_family = sm.families.Poisson(link=sm.families.links.Log())

# 단계적 변수 선택 알고리즘 실행
selected_features = stepwise_selection(endog, exog_df, poisson_family)


# 4. 최종 선택된 최적의 변수 조합으로 포아송 모형 적합 및 결과 출력
X_step = sm.add_constant(exog_df[selected_features]) if selected_features else np.ones((len(endog), 1))
poisson_step = sm.GLM(endog, X_step, family=poisson_family).fit()

print("=== 포아송 변수 선택 후 최종 모형 결과 (summary) ===")
print(poisson_step.summary())
```

:::



::: {.panel-tabset}

## R(Problem 2-3.2)

```{r}
# 필수 패키지 로드
library(Lahman)
library(tidyverse)
library(MASS) # 음이항 회귀 모형(glm.nb)을 위한 패키지

# 1. 데이터 전처리 (이전과 동일하게 W를 종속변수로 사용)
baseball_data <- Teams %>%
  filter(yearID >= 2010 & yearID <= 2025 & yearID != 2020) %>%
  mutate(
    logRS = log(R),
    logRA = log(RA)
  ) %>%
  dplyr::select(W, logRS, logRA, H, X2B, X3B, HR, BB, SO, CS, HBP, SF, 
         ERA, CG, SHO, IPouts, HA, HRA, BBA, SOA, E, DP, FP, SV) %>%
  drop_na()

# 2. 음이항 회귀 풀 모형(Full Model) 적합 시도
# 주의: 이 코드를 실행하면 에러나 경고 메시지가 발생할 가능성이 매우 높습니다.
nb_full_model <- glm.nb(W ~ ., data = baseball_data)

summary(nb_full_model)
```

## Python(Problem 2-3.2)

```{python}
import polars as pl
import numpy as np
import statsmodels.api as sm
import warnings
import pylahman

# 수렴 경고 메시지를 깔끔하게 보기 위한 설정
warnings.filterwarnings("always") 

# 1. 데이터 전처리
teams_df = pl.from_pandas(pylahman.Teams()).rename({"2B": "X2B", "3B": "X3B"})

features = [
    "logRS", "logRA", "H", "X2B", "X3B", "HR", "BB", "SO", "CS", "HBP", "SF", 
    "ERA", "CG", "SHO", "IPOuts", "HA", "HRA", "BBA", "SOA", "E", "DP", "FP", "SV"
]

baseball_data = (
    teams_df
    .filter(
        (pl.col("yearID") >= 2010) & 
        (pl.col("yearID") <= 2025) & 
        (pl.col("yearID") != 2020)
    )
    .with_columns(
        logRS = pl.col("R").log(),
        logRA = pl.col("RA").log()
    )
    .select(["W"] + features)
    .drop_nulls()
)

# statsmodels 입력 형식에 맞게 데이터 추출
# statsmodels의 이산형 모형(Discrete Model)은 1차원 배열을 선호하므로 ravel()을 사용합니다.
endog = baseball_data.select("W").to_numpy().ravel()
exog_df = baseball_data.select(features).to_pandas()

# 절편이 포함된 풀 모형이므로 상수항 추가
X_full = sm.add_constant(exog_df)


# 2. 음이항 회귀 풀 모형(Full Model) 적합 시도
print("=== 음이항 회귀 모형 적합 시도 ===")
try:
    # R의 MASS::glm.nb()와 동일하게 작동하는 sm.NegativeBinomial
    nb_full_model = sm.NegativeBinomial(endog, X_full).fit()
    print(nb_full_model.summary())
    
except Exception as e:
    # 모형 적합 중 에러(예: 선형대수 연산 에러 등)가 발생할 경우 출력
    print(f"\n[오류 발생] 모형을 적합하는 중 다음 에러가 발생했습니다:\n{e}")
```

:::

주어진 변수를 모두 사용하여 승리 횟수(W)에 대한 음이항 회귀 모형(Negative Binomial Regression)을 적합한 결과, 모형이 정상적으로 수렴하지 못하는 문제가 발생했다.

첫째, 모형의 산포 매개변수(Theta)가 약 1,085만이라는 비정상적으로 거대한 수치로 발산하였고, alternation limit reached 경고가 발생했다. 이는 투입된 설명변수들의 예측력이 너무 높아 잔차 분산이 평균보다 작아지는 과소산포(Underdispersion) 현상 때문이며, 과대산포를 해결하기 위해 고안된 음이항 모형이 이 데이터에 구조적으로 부적합함을 증명한다.

둘째, logRA, ERA, H 등 팀 승리에 직결되는 핵심 변수들이 모두 통계적으로 유의하지 않게(p>0.05) 나타났다. 이는 변수 간의 극심한 **다중공선성(Multicollinearity)**으로 인해 표준오차가 팽창했기 때문이다. 반면, 이기는 경기에서만 발생하는 **내생성 변수인 세이브(SV)**는 비정상적으로 높은 유의성을 보였다.

최종 결론: 승률처럼 상한선(162경기)이 통제되어 있고 변수 간의 상관성이 높은 야구 기록 분석에서는 카운트 모형(포아송, 음이항)보다 제한된 이항 분포를 다루는 로지스틱 회귀 모형(문제 2-2)이나 피타고리안 승률 모형이 훨씬 더 타당하고 강력한 모형이다.


## 문제 2-4

스테로이드 시대인 1994년에서 2005년의 기간과 최근 시대인 2010년에서 2025 기간의 $k$ 계수가 유의하게 변화하는지 파악하기 위해 $i$번째 팀과 연도 $t$에 대해 다음과 같은 식을 생각해 볼 수 있다.
$$
  WPct_(i,t)
  =
  \frac{1}{1+(RA_{i,t}/RS_{i,t} )^{k+g I(1994 \leq t \leq 2005)} }
$$
이 때 $I(1994 \leq t \leq 2005)$는 괄호안의 조건이 만족되면 1의 값을 가지고 아니면 0의 값을 가지는 지시함수이고, $g$는 스테로이드 시대와 최근 시대의 차이를 나타내는 계수이다. 위의 식에서 $g$가 0과 유의하게 같은지 가설검정을 수행하게 해주는 로지스틱 모형을 적합하고 결과를 해석하라. (코로나 시즌인 2020년은 제외한다.)


### 답안

::: {.panel-tabset}

## R(Problem 2-4)

```{r}
# 필수 패키지 로드
library(Lahman)
library(tidyverse)

# 1. 시대별 데이터 필터링 및 변수 생성
baseball_era_data <- Teams %>%
  # 1994~2005년(스테로이드 시대) 또는 2010~2025년(최근 시대, 2020년 제외) 필터링
  filter((yearID >= 1994 & yearID <= 2005) | 
         (yearID >= 2010 & yearID <= 2025 & yearID != 2020)) %>%
  mutate(
    log_R_RA = log(R / RA),
    # 지시함수 I 생성 (1994~2005년이면 1, 아니면 0)
    is_steroid_era = ifelse(yearID >= 1994 & yearID <= 2005, 1, 0)
  )

# 2. 로지스틱 회귀 모형 적합
# 식: 0 (절편 제거) + log_R_RA (기본 k) + log_R_RA:is_steroid_era (교호작용항 g)
era_model <- glm(cbind(W, L) ~ 0 + log_R_RA + log_R_RA:is_steroid_era, 
                 family = binomial(link = "logit"), 
                 data = baseball_era_data)

# 3. 결과 확인 (모수 k와 g의 추정치 및 p-value)
summary(era_model)
```

## Python(Problem 2-4)

```{python}
import polars as pl
import numpy as np
import statsmodels.api as sm
import pylahman

# 1. 시대별 데이터 필터링 및 변수 생성
baseball_era_data = (
    pl.from_pandas(pylahman.Teams())
    # 1994~2005년(스테로이드 시대) 또는 2010~2025년(2020년 제외) 필터링
    .filter(
        ((pl.col("yearID") >= 1994) & (pl.col("yearID") <= 2005)) |
        ((pl.col("yearID") >= 2010) & (pl.col("yearID") <= 2025) & (pl.col("yearID") != 2020))
    )
    .with_columns(
        log_R_RA = (pl.col("R") / pl.col("RA")).log(),
        
        # 지시함수 I 생성 (R의 ifelse 역할)
        is_steroid_era = pl.when((pl.col("yearID") >= 1994) & (pl.col("yearID") <= 2005))
                           .then(1)
                           .otherwise(0)
    )
    .with_columns(
        # R의 교호작용항(log_R_RA:is_steroid_era)을 직접 계산하여 파생 변수로 추가
        interaction_term = pl.col("log_R_RA") * pl.col("is_steroid_era")
    )
)

# 2. statsmodels 입력 형식에 맞게 데이터 추출
# 종속변수: [성공(W), 실패(L)] 결합
endog = baseball_era_data.select(["W", "L"]).to_numpy()

# 독립변수: 기본 k (log_R_RA) + 교호작용항 g (interaction_term), 절편은 없음
# 요약창에서 변수명을 예쁘게 보기 위해 Pandas DataFrame으로 넘깁니다.
exog = baseball_era_data.select(["log_R_RA", "interaction_term"]).to_pandas()

# 3. 로지스틱 회귀 모형 적합
era_model = sm.GLM(
    endog, 
    exog, 
    family=sm.families.Binomial(link=sm.families.links.Logit())
).fit()

# 4. 결과 확인 (모수 k와 g의 추정치 및 p-value)
print("=== 시대별 교호작용을 포함한 로지스틱 회귀 결과 (summary) ===")
print(era_model.summary())
```

:::

# 3부  데이터 분석 기술

숙제 2에서는 제출용 GitHub 저장소에 작업한 Quarto markdown 소스 파일(`hw02.qmd`)을 올리면 GitHub에서 자동으로 HTML 파일 및 주피터 노트북 파일(`.ipynb`)을 만들고 이것을 [GitHub Pages](https://docs.github.com/en/pages/quickstart)에서 웹페이지로 보이도록 설정하였다. 
여기서는 숙제 3 제출용 GibHub 저장소에 작업한 Quarto markdown 소스 파일(`hw03.qmd`)을 올리면 숙제 2에서의 작업 프로세스에 더해 자동 생성된 `.ipynb` 파일을 컨테이너화하여, GitHub에서 자동 생성된 컨테이너 이미지를 Binder 서비스를 이용하여 온라인에서 주피터 노트북 파일을 사용할 수 있도록 한다.

## 문제 3-1. Dockerfile 설정

로컬 저장소 최상위 디렉토리에 아래와 같은 `Dockerfile` 파일을 추가한다. 
```{yml}
# 1. 기반 이미지 설정
FROM rocker/tidyverse:4.4.0

# 2. 시스템 의존성 설치 (ImageMagick 포함)
USER root
RUN apt-get update && apt-get install -y \
    wget \
    git \
    imagemagick \
    libmagick++-dev \
    && rm -rf /var/lib/apt/lists/*

# 3. Miniconda 설치
ENV CONDA_DIR /opt/conda
RUN wget --quiet https://repo.anaconda.com/miniconda/Miniconda3-latest-Linux-x86_64.sh -O ~/miniconda.sh && \
    /bin/bash ~/miniconda.sh -b -p /opt/conda && \
    rm ~/miniconda.sh

# 4. Conda 경로 설정 및 환경 생성
ENV PATH=$CONDA_DIR/bin:$PATH
RUN conda create -n r-reticulate python=3.10 -y && \
    conda install -n r-reticulate -c conda-forge numpy pandas matplotlib -y
# 추가로 필요한 패키지 설치

# 5. R 패키지 설치 (reticulate 및 필수 패키지)
RUN R -e "install.packages(c('reticulate', 'remotes', 'IRkernel'))" && \
    R -e "IRkernel::installspec(user = FALSE)"
# 추가로 필요한 패키지 설치

# 6. reticulate가 사용할 Python 경로 고정 (환경 변수)
ENV RETICULATE_PYTHON=/opt/conda/envs/r-reticulate/bin/python

# 7. Binder용 jovyan 유저 생성
ENV NB_USER=jovyan
ENV NB_UID=1000
RUN usermod -l ${NB_USER} rstudio && \
    usermod -d /home/${NB_USER} -m ${NB_USER} && \
    chown -R ${NB_USER} /opt/conda /home/${NB_USER}
    
# 8. 노트북 파일 복사
COPY _site/hw03.ipynb /home/${NB_USER}/hw03.ipynb
RUN chown ${NB_USER}:users /home/${NB_USER}/hw03.ipynb

USER ${NB_USER}
WORKDIR /home/${NB_USER}

# Binder가 기대하는 포트
EXPOSE 8888

```

### 답안

## 문제 3-2. GitHub Actions 워크플로우 수정

숙제 2에서 만들었던 `publish.yml`을 수정하여 기존의 배포 단계 끝에 Docker 컨테이너 이미지를 빌드하고 Github Container Registry (GHCR)에 푸시하는 단계를 추가한다.

```{yml}
# ... (기존 Quarto Render 단계 이후)

      - name: Log in to GitHub Container Registry
        uses: docker/login-action@v3
        with:
          registry: ghcr.io
          username: ${{ github.actor }}
          password: ${{ secrets.GITHUB_TOKEN }}

      - name: Build and push Docker image
        uses: docker/build-push-action@v5
        with:
          context: .
          push: true
          tags: ghcr.io/${{ github.repository_owner }}/my-r-env:latest
```

### 답안

## 문제 3-3. GitHub Pages에 Binder 링크 추가

GitHub Page를 사용하여 저장소를 웹페이지로 활용하는 부분은 숙제 2에서와 같다.

웹페이지에서 노트북을 내려받는 대신 [Binder](mybinder.org) 서비스를 이용하여 온라인으로 노트북을 실행할 수 있도록 위해 `README.md` 파일을 로컬 저장소 최상위 디렉토리에 다음과 같이 만들자.

```{markdown}
# 숙제 3

이름: [아무개]
학번: [나의 학번]

이 숙제의 상세 분석 결과는 아래 링크에서 확인하실 수 있습니다.

* [분석 리포트 (HTML)](./hw03.html) 
* [주피터 노트북 (ipynb)](https://mybinder.org/v2/gh/<유저명>/snu-stat/<repo명>/gh-pages?filepath=hw03.ipynb
```

여기서 `<유저명>`은 제출자의 GitHub 유저 아이디이며, `<repo명>`은 hw3-로 시작하는 제출자의 repository 이름이다.

작업을 GitHub 원격 저장소로 push한 후 숙제 2 문제 3-3의 3, 4번 과정을 반복하라.

### 답안

